【裁判字號】    87,訴,2134
【裁判日期】    890627
【裁判案由】    違反野生動物保育法
【裁判全文】
臺灣高雄地方法院刑事判決              八十七年度訴字第二一三四號
    公  訴  人  臺灣高雄地方法院檢察署檢察官
    被      告  和億貿易股份有限公司
    被      告  甲○○
    共      同
    選任辯護人  吳建勛
                游雪莉
                王進勝
右列被告因違反野生動物保育法案件，經檢察官提起公訴 (八十七年度偵字第六五號
），本院判決如左：
    主  文
和億貿易股份有限公司之代表人因執行業務，違反保育類野生動物之產製品，非經中
央主管機關之同意，不得輸入之規定，未經中央主管機關同意，輸入保育類野生動物
之產製品，處罰金新台幣參拾萬元。
甲○○私運管制物品進口逾公告數額，處有期徒刑柒月，緩刑肆年。扣案之「紫河車
」壹佰零伍箱（共重捌佰公斤）、「老范志萬應神」伍箱（共重貳佰伍拾公斤）及
「剪紙」壹箱（共重參公斤）均沒收。
    事  實
一、甲○○係和億貿易股份有限公司（下簡稱和億公司）代表人，而和億公司主要從
    事中藥材進口之生意，且係由甲○○負責經營。甲○○明知大陸產製之「穿山甲
    鱗片」、「紫河車」、「老范志萬應神」及「剪紙」等物均屬未開放准許間接
    進口之大陸物品，且穿山甲（學名：Ｍａｎｉｓｐｅｎｔａｄａｃｔｙｌａ）係
    保育類野生動物，其產製品非經中央主管機關行政院農業委員會（下稱行政院農
    委會）之同意，均不得輸入，竟基於私運管制物品進口之犯意，以貨櫃運送方式
    ，利用順通報關行之不知情之不詳年籍成年人員，於八十六年十一月五日（起訴
    書誤載為六日）向財政部高雄關稅局（下稱高雄關稅局）中島支局投單報關，申
    報自大陸香港地區進口酸棗仁、何首烏、澤瀉、川芎、白朮、茯神、茯苓、騷休
    、蟬蛻等中藥材貨櫃一只（進口報單ＢＤ／八六／Ｗ八八六／００三五號）之機
    會，在前述申報進口之中藥材內夾藏共計重一千一百七十六公斤之「穿山甲鱗片
    」二十四袋（每袋重四十九公斤）、共計重八百公斤之「紫河車」一百零五箱、
    共計重二百五十公斤之「老范志萬應神」五箱及共計重三公斤之「剪紙」一箱
    等均為大陸產製品且完稅價格合計為新台幣（下同）一百零五萬五千二百七十元
    之物（上揭物品各別之完稅價格為「穿山甲鱗片」三十二萬二千一百七十七元、
    「紫河車」七十一萬二千零二十五元、「老范志萬應神」二萬零十八元、「剪
    紙」一千零五十元），意圖藉以私運入關，然旋先於八十六年十一月六日上午九
    時十五分許經高雄關稅局倉棧組關員在友聯貨櫃場進口區內查獲上開「穿山甲鱗
    片」，並於同年月八日再經詳細檢查，而陸續查扣前開其餘大陸產製品。
二、案經財政部高雄關稅局移請臺灣高雄地方法院檢察署檢察官偵查起訴。
    理  由
一、訊據被告兼被告和億公司之代表人甲○○，對於其為被告和億公司之負責人，而
    被告和億公司主要係從事中藥材進口之生意，並由其負責經營，且在被告和億公
    司委託順通報關行人員申請通關之右揭自香港運送進口之貨櫃內之中藥材一批中
    ，確在申請通關放行時為高雄關稅局查驗人員發現內藏前揭數量之「穿山甲鱗片
    」、「紫河車」、「老范志萬應神」及「剪紙」等均為大陸產製物品等情，固
    為坦承，惟矢口否認犯行，辯稱：伊係進口中藥材，不知為何其中有穿山甲鱗片
    ，可能係出口商誤裝，且況本件貨櫃係以ＣＦＳ即拆櫃進倉之方式申報通關，然
    被告和億公司係屬於Ａ級廠商，其本可選擇以ＣＹ即整櫃進倉、整櫃提領、若未
    經電腦抽驗即可免驗通關之方式申報通關，若確有走私之意，豈會以拆櫃進倉而
    反而容易遭人檢查查獲之ＣＦＳ方式申報通關之理云云。經查：
    (1)前開在被告和億公司委託順通報關行申請通關之自香港運送進口之貨櫃內之中
      藥材一批中，查獲未經行政院農委會之同意即隨貨櫃進口之「穿山甲鱗片」二
      十四袋，以及「紫河車」一百零五箱、「老范志萬應神」五箱及「剪紙」一
      箱等均為大陸產製品之情，有進口報單一份和高雄關稅局扣押貨物、運輸工具
      收據及搜索筆錄一份在卷，並有前開物品袋扣案為證。再前開查扣之物品，均
      屬未開放准許間接進口之大陸物品，且完稅價格合計為一百零五萬五千二百七
      十元等情，有高雄關稅局八十八年八月四日高普政字第八八二００一四二號函
      可稽；又穿山甲（學名：Ｍａｎｉｓｐｅｎｔａｄａｃｔｙｌａ）係行政院農
      委會依野生動物保育法第四條第二項規定，而於八十四年十二月二十三日以八
      四農林第0000000Ａ號公告「保育類野生動物名冊」中之珍貴稀有野生
      動物之情，有行政院農委會八十七年九月十一日（八七）農林字第八七一四四
      九七四號函可按，而上開查扣之穿山甲鱗片，亦確為穿山甲鱗片而屬保育類野
      生動物產製品無誤，業經台北市立動物園鑑驗屬實，有該動物園八十六年十二
      月十日北市動園動字第三五九０號函及行政院農委會八十六年十二月十六日８
      ６農林字第８６１６４８１９號函各一紙在卷可憑。
    (2)查被告和億公司於八十六年十一月間固屬於Ａ５級廠商，而凡屬Ａ５級以上廠
      商，進口二項以上之櫃裝中藥材，可免先拆櫃，俟收單經電腦篩選後，抽中免
      驗者，整櫃放行，如抽中查驗，始拆櫃進倉查驗，然本件於八十六年十一月五
      日向高雄關稅局中島支局申報進口時，其報單上係申報進儲ＣＦＳ（進口倉）
      ，故即先行拆櫃進儲候驗，即使抽中為免驗Ｃ２報單，因原本申報係進儲ＣＦ
      Ｓ，仍應拆櫃進倉後再提領，且有關貨物檢查比例，係依廠商等級設定基本抽
      驗比例，另再輔以對特定廠商、特定報關行、特定貨品及生產國別（起運口岸
      ）酌增抽驗比率成數，故進口抽驗機率與ＣＦＳ或ＣＹ方式無關等情，有高雄
      關稅局八十七年十一月九日高普政字第八七二００二一０號及八十八年八月四
      日高普政字第八八二００一四二號函各一份可稽，而證人即高雄關稅局人員乙
      ○○除證稱：被告和億公司在當時係Ａ５級以上廠商，可選擇ＣＹ方式，即免
      先拆櫃，嗣電腦篩選，抽中免驗者，整櫃放行，如抽中查驗，始拆櫃進倉查驗
      ，但本件在當時報關時即申報ＣＦＳ方式，故須拆櫃進儲候驗等語外，並證稱
      ：原本貨物均應拆櫃進儲候驗，然為讓業者通關便利，方有分ＣＹ、ＣＦＳ方
      式，區別在於用ＣＹ方式者，經電腦篩選抽中查驗者，就須將貨櫃送至進口倉
      將裏面之貨物搬出來檢查，若係抽中免驗者即整櫃放行，而ＣＦＳ方式係原本
      即要把貨櫃裡之物搬出放入倉庫，等候查驗，若抽中免驗，物品即可領走，惟
      就抽中檢驗之機率而言，二者並無任何差別，不論係用ＣＹ或ＣＦＳ方式報關
      ，均須進入電腦篩選是否檢驗等語至明（見本院八十九年三月十六日訊問筆錄
      ），再證人即高雄關稅局人員沈伯諭證稱：本件貨櫃拆櫃進倉時，伊檢查內部
      有無違禁物時，發現在各式各樣中藥材之中間底層處，有用麻袋裝放之穿山甲
      鱗片等語，而證人即亦同為高雄關稅局人員丙○○則證稱：本件貨物係以ＣＦ
      Ｓ方式報關，雖抽Ｃ２，仍應拆櫃進倉，原本僅只看貨物種類，然因係中藥材
      ，故檢查人員比較仔細查看，工人將貨物一一搬出進倉時，伊用手一摸其中之
      麻袋，發現有鱗片，才告查獲等語（上開二位證人所證，見本院八十七年九月
      十五日訊問筆錄），由上所述，ＣＹ與ＣＦＳ二種報關方式之差別，不過係由
      申請報關進口貨主基於本身便利上之需求，而可選擇免先拆櫃候驗之ＣＹ方式
      ，或是選擇先拆櫃將貨物運入倉庫內候驗之ＣＦＳ方式而已，二者均須送交電
      腦按照規定之機率篩選決定是否抽中檢驗，就抽中檢驗之機率而言，二者並無
      軒輊，且從本件查獲之過程觀察，本件貨櫃因原採上開ＣＦＳ方式報關，故依
      ＣＦＳ方式即應先拆櫃將貨物運入倉庫內等候電腦抽驗，僅因在進行拆櫃入倉
      之動作過程中，恰被在場眼尖之高雄關稅局人員發現其中有一麻袋情狀有異，
      進一步檢查方才查獲前開私運之貨物，是故若非恰巧在場之高雄關稅局人員在
      拆櫃入倉之時眼尖查覺，本件貨櫃中之貨物依其電腦篩選結果，係抽中Ｃ２而
      可免驗通關，則勢必因而全數提領矇混出關而未被查獲藏有穿山甲鱗片，更遑
      論會有再經詳細檢查而陸續查獲其他「紫河車」、「老范志萬應神」及「剪
      紙」等大陸產製品之情形可言，從而，本件貨物原本即係因ＣＦＳ報關方式而
      須先拆櫃入倉候驗，並非因一開始即必須接受檢查才拆櫃入倉，且僅係處於等
      待電腦抽驗之狀態，而不過恰好偶經高雄關稅局人員查覺拆櫃入倉之貨物中似
      有差異之下，方才進一步檢查發現，亦即本件私運貨物之遭查獲，原本與被告
      選擇ＣＦＳ此拆櫃入倉候驗之方式，並無直接之關連，自不容被告以其本身便
      利之考量而選擇ＣＦＳ報關方式，為其推諉犯行之理由。
    (3)再證人羅國強雖證稱本件遭查獲之穿山甲鱗片並非被告和億公司向其在香港經
      營之華興行訂購之貨物，係一家韓國之福和公司所訂購，然因當時負責運送貨
      物裝櫃之綽號「阿倍」之不詳年籍之人，在裝櫃分類時弄錯，方會誤運予被告
      和億公司等語，而被告亦提出「ＷＯＹＩＣＫＴＲＡＤＩＮＧＣＯＭＰＡＮＹ
      」所發之表示本件查獲之穿山甲鱗片係屬誤裝之電報函文一份為證，然查前開
      電報函文所述內容之真偽，無從查證，且除是否確有所謂「阿倍」之人在裝櫃
      分類時弄錯而誤裝之情事，亦未見該名所謂「阿倍」之人出面說明或其他有何
      確切之證據足證此事外，證人羅國強亦坦稱並無任何證明韓國之福和公司訂購
      本件穿山甲鱗片之單據資料等語，從而，前開證人及電報函文內容，尚難足以
      斷定為真實，且況參以查扣夾藏之穿山甲鱗片共計重達一千一百七十六公斤、
      「紫河車」共計重達八百公斤、「老范志萬應神」共計重達二百五十公斤及
      共計重達三公斤之「剪紙」等高額數量，且上開物品之完稅價格合計亦高達一
      百零五萬五千二百七十元如此高數量及價格顯非低微之情所示，衡情應無誤裝
      而平白受損之可能，亦難認就夾藏上開查扣物品會有何不知情之理等情以觀，
      尚不得僅憑前開無法查證確實之證詞及電報函文，而據以為推卸被告犯行之依
      憑。
    (4)再依經濟部國際貿易局貿（８５）一發字第一一二０六號公告上，其於說明二
      關於輸入野生動物活體或保育類野生產製品，明文規定：「輸入野生動物活體
      或保育類野生產製品（包含行政院農委會公告適用野生動物保育法之人工飼養
      、繁殖之野生動物種），均應依野生動物保育法規定，檢附有關資料，向所在
      地直轄市、縣（市）政府申請，層轉行政院農委會同意；通關進口時，進口人
      應於進口報單自行報明，並檢附行政院農委會同意，由海關依其申請，列入『
      文件審核通關』（Ｃ２）或『貨物查驗通關』（Ｃ３），未依規定報明者，廠
      商應自負法律責任」等事項，且在附件之貨品分類系統代號內容表上，於輸入
      規定代號四三０上亦規定「進口動物或其產製品如屬依野生動物保育法公告之
      保育類野生動物名錄所列物種，應檢附行政院農委會同意文件」等語至明，有
      上開公告及貨品分類系統代號內容表各一份可參，而本件查獲之穿山甲鱗片，
      既未先行政院農委會申請同意輸入，亦未見在進口報單上報明記載及檢附行政
      院農委會同意之證明，更況保育類野生動物及其產製品未經許可不得任意販賣
      、輸入，業經政府多年大力宣導及查核，應已廣為周知，且被告本身從事中藥
      商進口生意，比起一般人而言，對此應更為熟知及注意為是，然其竟未依上開
      規定逕自私運穿山甲鱗片，其犯行應至為彰顯，殊不容其以穿山甲鱗片係可輸
      入之物品云云為卸責之詞。
    (5)綜上所述，被告所辯云云，無非事後卸責之詞，不足為信，事證明確，被告犯
      行洵堪認定。
二、按自大陸地區私運物品進入台灣地區，以私運進口物品論，適用懲治走私條例規
    定處斷，懲治走私條例第十二條定有明文；次查本件前開走私進口被查扣之物品
    係屬「懲治走私條例公告管制物品項目及其數額」丙項第四款之管制進口物品，
    而其被查獲時之完稅價格共計一百零五萬五千二百七十元，顯已超過十萬元之公
    告數額。是核被告甲○○私運管制物品逾公告數額之行為，係犯懲治走私條例第
    二條第一項之私運管制物品進口罪，其未經行政院農委會之同意，即擅自輸入保
    育類野生動物產製品穿山甲鱗片之行為，係犯野生動物保育法第四十條第一項第
    一款之罪；又被告甲○○係被告即法人和億公司之代表人，有被告和億公司之營
    利事業登記證可稽，是被告和億公司之代表人即被告甲○○因執行業務，而犯野
    生動物保育法第四十條第一項第一款之罪，應據同法第四十四條規定，對被告和
    億公司依同法第四十條第一項之法定罰金刑論科。被告甲○○利用順通報關行不
    知情之不詳年籍成年人員代為申報私運進口，係間接正犯。再被告甲○○本於一
    個利用貨櫃夾帶私運之行為，而同時觸犯上開懲治走私條例第二條第一項之罪及
    野生動物保育法第四十條第一項第一款之罪，係一行為觸犯數罪名，為想像競合
    犯，應依刑法第五十五條規定從重依懲治走私條例第二條第一項之罪處斷。被告
    甲○○前開觸犯懲治走私條例第二條第一項之罪之部分雖未據起訴，然因與起訴
    部分有想像競合之裁判上一罪關係，為起訴效力所及，本院自應併予審判。審酌
    被告甲○○走私管制物品及擅自輸入保育類野生動物產製品，足以影響經濟秩序
    及國家關稅收入，並打擊國家保護野生動物之形象，且犯後猶否認犯行，犯後態
    度難認良好，惟念被告二人迄被查獲之時，尚未有實際利得等一切情狀，爰就被
    告二人分別量處如主文所示之刑。再查被告甲○○先前未曾受有期徒刑以上刑之
    宣告，有本院被告全國前科紀錄表及臺灣高雄地方法院檢察署刑案資料查註紀錄
    表可按，其一時失慮，致罹罪章，信經此次偵審程序之教訓，當知所警惕，而無
    再犯之虞，本院認前開對其宣告之刑，以暫不執行為當，併予宣告緩刑四年，以
    啟自新。又扣案之「紫河車」一百零五箱（共重八百公斤）、「老范志萬應神
    」五箱（共重二百五十公斤）及「剪紙」一箱（共重三公斤），均為犯罪所得之
    物，應依刑法第三十八條第一項第三款規定併予宣告沒收，至於同查扣之穿山甲
    鱗片二十四袋，因業經高雄關稅局依法處分沒入確定，有該局八十九年五月二十
    九日關緝字第八九０六０五二七號函可稽，爰不再另為宣告沒收，附此敘明。
據上論斷，應依刑事訴訟法第二百九十九條第一項前段，懲治走私條例第二條第一項
，野生動物保育法第四十條第一項第一款，刑法第十一條、第五十五條、第七十四條
第一款、第三十八條第一項第三款，判決如主文。
本案經檢察官郭慧珊到庭執行職務。
中      華      民      國    八十九    年      六      月    二十七    日
                                  臺灣高雄地方法院刑事第二庭
                                  審判長法  官    黃  三  友
                                        法  官    施  柏  宏
                                        法  官    陳  威  龍
右正本證明與原本無異。
如不服本判決，應於判決送達後十日內，向本院提出上訴狀。
                                        書記官    林  雯  琪
中      華      民      國    八十九    年      六      月    二十九    日
附錄本判決論罪之法條
懲治走私條例第二條第一項
私運管制物品進口、出口逾公告數額者，處七年以下有期徒刑，得併科新臺幣二十萬
元以下罰金。
野生動物保育法第四十條第一項：
有下列情形之一者，處六月以上五年以下有期徒刑，得併科新臺幣三十萬元以上一百
五十萬元以下罰金：一、違反第二十四條第一項規定，未經中央主管機關同意，輸入
或輸出保育類野生動物之活體或其產製品者。
野生動物保育法第四十四條：
法人之代表人、法人或自然人之代理人、受僱人或其他從業人員，因執行業務，犯第
四十條、第四十一條、第四十二條或第四十三條第三項之罪者，除依各該條規定處罰
其行為人外，對該法人或自然人亦科以各該條之罰金。


司法院資訊處製作；財團法人民間司法改革基金會備份。
